Inventaris van de archieven van de Generale Directie van ''s Lands Amortisatiekas, 1815-1823
Nationaal Archief, Den Haag
Amortisatiekas
1815-1824
F24016
2.80 meter; 37 inventarisnummers.
Nationaal Archief, Den Haag
Departement van Financiën / Generale Directie van 's Lands Amortisatiekas 1815-1823
De Amortisatiekas werd in 1815 bij Koninklijk Besluit opgericht. Het fonds was belast met het delgen van de staatsschuld door aflossing van staatsleningen en rente. De directeur-generaal kreeg zijn orders rechtstreeks van de koning. De Amortisatiekas was één van de voorlopers van het Amortisatiesyndicaat (1823-1841). Het archief van de Generale Directie van de Amortisatiekas (1815-1823) bevat het verbaal (besluiten en uitgaande stukken) en bijlagen tot het verbaal (ingekomen stukken) van de directeur-generaal, correspondentie met derden, instructies, registers, staten en boekhoudkundige stukken.
Archiefvorming
Geschiedenis van de archiefvormer
De Generale Directie van 's Lands Amortisatiekas, 1815-1823
Organisatie en taken
Bij de wet van 14 mei 1814 (S. 58) werd alle bestaande staatsschuld geconverteerd tot schuld van één rentetype 2,5%, welke op het Grootboek werd ingeschreven. Slechts éénderde dezer schuld was rentegevend: de overige schuld, uitgestelde schuld genoemd, zou geleidelijk overgaan in rentegevende, zogenaamde werkelijke schuld. Jaarlijks moest tenminste vier miljoen werkelijke schuld ter amortisatie worden ingekocht, waarna een even groot bedrag aan uitgestelde schuld moest worden uitgeloot tot overgang in werkelijke rentegevende schuld. Met deze operatie werd krachtens art. 25 van deze wet de Amortisatiekas belast, welke daarvoor een vaste jaarlijkse bijdrage uit de schatkist ontving.
Bij Koninklijk Besluit van 11 juli 1815 nr. 221 werd de Amortisatiekas opgericht. De secretaris van staat voor de Financiën werd voorlopig belast met de directie over de Amortisatiekas. Eerst bij wet van 12 januari 1816 S. 5 werden de werkzaamheden definitief geregeld. Naast de wettelijk voorgeschreven aankoop van vier miljoen werkelijke schuld ter amortisatie was het de taak van de Amortisatiekas de prijs der publieke fondsen in stand te houden en door voorlopige aankopen de fondsen der Amortisatiekas te vergroten. Als middelen hiertoe werden ter beschikking van de kas gesteld een som van 2 miljoen jaarlijks op de Staatsbegroting, zes miljoen werkelijke en twaalf miljoen uitgestelde schuld, renten van niet afgehaalde kapitalen en enkele bijzondere fondsen. Regelmatig werden nieuwe bijzondere fondsen aan de kas overgegeven. Jaarlijks moest de rekening worden opengelegd aan de voorzitters van de Eerste en Tweede Kamer der Staten-Generaal, aan twee leden van de Raad van State en aan drie leden van de Algemene Rekenkamer. Deze leden van de Rekenkamer waren ook belast met de opneming en sluiting van de rekening van de Amortisatiekas. Een staat van de toestand en van de gemaakte vorderingen zou worden openbaar gemaakt bij de tienjaarlijkse begroting.
De organisatie van de Generale directie van 's Lands Amortisatiekas werd definitief geregeld bij de Koninklijke Besluiten van 23 maart 1816 no. 82 en 83. De directie over de Amortisatiekas werd opgedragen aan een directeur-generaal, die onmiddellijk met de koning werkzaam was. Hij diende maandelijks een verslag in aan de koning, terwijl de jaarrekening vóór 1 oktober ieder jaar moest worden ingediend, verdeeld in een geldelijke rekening en een kapitaalrekening. De boekhouding geschiedde op Italiaanse wijze. Het boekjaar liep van 1 oktober tot en met 30 september. Tot directeur-generaal werd jhr. C.C. Six van Oterleek, minister van Financiën, benoemd en tot boekhouder H.J. Doude van Troostwijk, eerste commies bij het Ministerie van Financiën. In april 1821 nam Six van Oterleek ontslag als minister van Financiën en als directeur-generaal van 's Lands Amortisatiekas. In mei werd mr. C.T. Elout als zodanig benoemd. Van 12 april tot 17 mei 1821 nam de secretaris-generaal van het Ministerie van Financiën deze functies waar. In februari 1822 werd de boekhouder Doude van Troostwijk vervangen door C.H. van Castrop.
Op 27 januari 1823 is de Generale directie van 's Lands Amortisatiekas ontbonden en opgegaan in het Amortisatiesyndicaat.
Bronvermelding:
Hk. Riemens, Het Amortisatie-Syndicaat, Amsterdam, 1935.
Archief van de Staatssecretarie, 1813-1840.
Zie ook: Otten, F.J.M. Gids voor de archieven van de Ministeries en de Hoge Colleges van Staat 1813-1940. Den Haag, Instituut voor de Nederlandse Geschiedenis, 2004.
Geschiedenis van het archiefbeheer
Het archief van de Amortisatiekas
Dit archief was voorheen beschreven in de inventaris van de archiefverzameling Financiën-diversen ZZ 52-76.
De verwerving van het archief
Het archief is krachtens bepalingen van de Archiefwet overgebracht.
Inhoud en structuur van het archief
07.04; 2.08
Aanwijzingen voor de gebruiker
Openbaarheidsbeperkingen
Volledig openbaar.
Materiële beperkingen
Aanvraaginstructie
Openbare archiefstukken kunnen online worden aangevraagd en gereserveerd. U kunt dit ook via de terminals in de studiezaal van het Nationaal Archief doen. Om te kunnen reserveren dient u de volgende stappen te volgen:
U maakt een profiel aan op www.gahetna.nl, en logt vervolgens in
Via de archiefinventaris (alleen de beschrijvingen met rode nummers) selecteert u het gewenste archiefstuk door op de knop 'Reserveren' te klikken
In het volgende scherm geeft u aan op welke dag u het archiefstuk wilt inzien
Indien u zich bevindt in de studiezaal en een tafelnummer heeft ontvangen kunt u dit nummer vermelden. Als u geen tafelnummer heeft kunt u tafelnummer 777 laten staan
Vervolgens bevestigt u uw reservering door deze te versturen.
Verwant materiaal
Beschikbaarheid van kopieën
Verwante archieven
2.08.30.04 - Inventaris van de archieven van .04 Het Amortisatiesyndicaat 1823-1841.
Beschrijving van de series en archiefbestanddelen
- Briefwisseling van de secretaris van staat voor de Financiën met Samuel en David Saportas betreffende de aankoop van werkelijke rentegevende en uitgestelde schuld ten behoeve van de Amortisatiekas, 21 februari - 15 juli 1815, afschriften., 1; 1 omslag
- Verbaal (besluiten en uitgaande stukken) en bijlagen tot het verbaal (ingekomen stukken) van de directeur-generaal van 's Lands Amortisatiekas., 1815 juli 15 - 1823 januari 27 (1824 januari 28); 2-27; 26 pakken
  - 1815 juli 15 - 1816 dec. nrs. 1 - 188, 2
  - 1817 jan. - apr. nrs. 1 - 117, 3
  - 1817 mei - aug. nrs. 118 - 258, 4
  - 1817 sep. - dec. nrs. 259 - 428, 5
  - 1818 jan. - apr. nrs. 429 - 566, 6
  - 1818 mei - juni nrs. 567 - 740, 7
  - 1818 juli - sep. nrs. 741 - 961, 8
  - 1818 okt. nrs. 962 - 1014, 9
  - 1818 nov. - dec. nrs. 1015 - 1185B, 10
  - 1819 jan. - feb. nrs. 1186 - 1429, 11
  - 1819 mrt. - apr. nrs. 1429B - 1592, 12
  - 1819 mei - juli nrs. 1593 - 1813, 13
  - 1819 aug. - sep. nrs. 1814 - 1943, 14
  - 1819 okt. - dec. nrs. 1944 - 2060, 15
  - 1820 jan. - feb. nrs. 2061 - 2217, 16
  - 1820 mrt. - apr. nrs. 2218 - 2351, 17
  - 1820 mei - juni nrs. 2352 - 2501, 18
  - 1820 juli - sep. nrs. 2502 - 2696, 19
  - 1820 okt. - dec. nrs. 2696B - 2903, 20
  - 1821 jan. - apr. nrs. 2904 - 3171, 21
  - 1821 mei - aug. nrs. 3172 - 3379, 22
  - 1821 sep. - dec. nrs. 3380 - 3561, 23
  - 1822 jan. - juni nrs. 3562 - 3802, 24
  - 1822 juli - sep. nrs. 3803 - 3985, 25
  - 1822 okt. - dec. nrs. 3985A - 4183, 26
  - 1823 jan. 2 - 27, nrs. 4184 - 4275 en verbaal van de minister van Financiën als gewezen directeur-generaal van 's Lands Amortisatiekas, 1823 dec. 23 - 1824 jan. 28, nrs. 4276-4279, betreffende de opneming en sluiting van de rekeningen van 's Lands Amortisatiekas, 27
- Register van ingekomen en uitgaande brieven, nrs. 74-188 en 1-4279., 1816 april 9 - 1824 januari 28; 28; 1 pak
  Het eerste katern 15 juli 1815 - 8 april 1816, nrs. 1-73, ontbreekt.
- Instructie van de directeur-generaal van 's Lands Amortisatiekas voor de ontvangers-generaal en -particulier wegens de administratie van de consignaties, met de wet van 28 nivôse an XIII betrekkelijk de consignaties, gedrukt., 1805 en 1818; 29; 2 stukken
- Lijst van uitgegeven wissels op de Nederlandsche Bank te Amsterdam, met enkele vervallen wissels., 1816-1823; 30; 1 omslag
- Algemeen register van inschrijvingen in de negotiatie van 20 miljoen gulden, opengesteld bij Bericht van 20 februari 1818., 31; 1 katern
- Staten van de toestand van 's Lands Amortisatiekas, opgemaakt op 30 september 1819 en 26 januari 1823., 1819, 1823; 32; 1 omslag
- Grootboek., 1815 januari 1 - 1823 januari 27; 33; 1 deel
- Journalen., 1815 januari 1 - 1823 januari 27; 34-35; 2 delen
  - 1815 jan. 1 - 1820 sep. 30, 34
  - 1820 okt. 1 - 1823 jan. 27, 35
- Kladjournalen., 1815 januari 1 - 1823 januari 27; 36-37; 2 delen
  - 1815 jan. 1 - 1820 sep. 30, 36
  - 1820 okt. 1 - 1823 jan. 27, 37